臺灣高雄地方法院行政訴訟判決　　　　　 110年度交字第59號
原　　　告　曾郁倢　
被　　　告　高雄市政府交通局

代　表　人　張淑娟　
訴訟代理人　蘇健義　
上列當事人間交通裁決事件，原告不服被告民國110 年2 月5 日
高市交裁字第32-ZDB341518、32-ZDB341535號裁決，提起行政訴
訟，本院判決如下：
    主  文
原告之訴駁回。
訴訟費用新臺幣參佰元由原告負擔。
    事實及理由
一、程序事項：按行政訴訟法第237條之7規定，交通裁決事件之
    裁判，得不經言詞辯論為之。本件屬交通裁決事件，依兩造
    所述各節及卷內資料其事證已臻明確，本院認無經言詞辯論
    之必要，爰不經言詞辯論而為判決。
二、事實概要：原告於民國109 年11月7 日9 時57分許駕駛車牌
    號碼0000-00 號自用小客車（下稱系爭車輛），在國道1 號
    北向284.8 公里、284 公里（新營服務區匝道入口）處，因
    有「行駛高速公路未依規定變換車道」、「行駛高速公路未
    依標線指示行車」之違規行為，經民眾於109 年11月7 日檢
    舉，由內政部警政署國道公路警察局第四公路警察大隊（下
    稱舉發機關）員警於109 年11月23日填掣國道警交字第ZDB3
    41518 、ZD B341535號舉發違反道路交通管理事件通知單（
    下稱舉發通知單）逕行舉發。嗣原告於應到案日期前之 109
    年11月25日向被告陳述不服，經被告函詢舉發機關後，認原
    告確有上揭違規行為，乃依道路交通管理處罰條例（下稱處
    罰條例）第33條第1 項第4 款、第12款、第63條第1 項第1
    款規定，於110 年2 月5 日開立高市交裁字第32-ZDB341518
    、32-ZDB341535號裁決書（下稱原處分），各裁處原告「罰
    鍰新臺幣（下同）3,000 元，並記違規點數1 點」。原告不
    服，提起本件行政訴訟。
三、原告主張：原告因要轉入休息站，由內側車道慢慢轉至外側
    車道，有先打方向燈再變換車道，並未造成對方緊急煞車，
    安全無虞；原告車輛右側前後兩輪於虛線時即已過去，僅些
    微左側車輪於單實線壓到；當天因爺爺住院，醫院發出病危
    通知，雖然心急如焚，但依然知道安全是唯一的路，奈何遇
    到檢舉達人等語。並聲明：原處分撤銷。
四、被告則以：
  ㈠原告雖主張「原告因要轉入休息站，由內側車道慢慢轉至外
    側車道，有先打方向燈再變換車道，並未造成對方緊急煞車
    ，安全無虞」，惟按高速公路及快速公路交通管制規則第6
    條第1項規定：「汽車行駛高速公路及快速公路，前後兩車
    間之行車安全距離，在正常天候狀況下，依下列規定：一、
    小型車：車輛速率之每小時公里數值除以2 ，單位為公尺」
    、同規則（104年6月30日修正公布）第11條規定：「汽車在
    行駛途中，不得驟然或任意變換車道，如欲超越前車或變換
    車道時，應先顯示方向燈告知前後車輛，並保持安全距離及
    間隔，方得超越或變換車道」、同規則（105年8月31日修正
    公布）第11條規定「汽車在行駛途中，變換車道或超越前車
    時，應依標誌、標線、號誌指示，並不得有下列情形：一、
    驟然或任意變換車道。二、未依規定使用方向燈。三、未保
    持安全距離及間隔。四、駛離主線車道未依序排隊，插入正
    在連貫駛出主線之汽車中間。」。依前揭規定，原告行駛於
    內側車道欲向右變換至中線車道時，即應「使用右側方向燈
    」、「與後車有足夠之安全距離」後始得變換車道。復經檢
    視採證影片可見：畫面時間09:57:05-檢舉人車輛行駛於中
    線車道，此時原告車輛由畫面左下方出現，其與前車尚有充
    足之安全距離(約5組車道線)、09:57:07-原告車輛開啟右側
    方向燈並車身右偏，快速變換至中線車道，此時原告車輛之
    車尾與檢舉人車輛之車頭相距不足1組車道線（即10公尺，1
    組車道線長度為10公尺，依據道路交通標誌標線號誌設置規
    則第182條第2項規定係包含白虛線，線段長4公尺及間距6公
    尺），其車號為0000-00 ，清晰可辨，右前方路肩旁有一服
    務區藍底白字告示牌…。依前揭說明，足認原告未與後車保
    持足夠之安全距離即行變換車道，顯然未依前揭規定「與後
    車有足夠之安全距離」後始變換車道，其違規行為，要無疑
    義。至採證影片中雖無法由兩車行駛之車速以判斷原告應保
    持之安全距離為何，惟以最低速限推估：檢舉人車輛行駛於
    中線車道，其最低速限為80kmh ，依該車速推估，原告應與
    檢舉人車輛保持40公尺( 即4 組車道線) 之安全距離後始得
    變換車道。依前揭說明，足認原告當時車速約為80~100公里
    / 小時，且並未與檢舉人車輛保持40公尺( 即4 組車道線)
    以上之安全距離即行變換車道，其違規事實，至為灼然。再
    按行政罰法第7 條第1 項規定：「違反行政法上義務之行為
    非出於故意或過失者，不予處罰。」究其立法目的，係現代
    國家基於「有責任始有處罰」之原則，對於違反行政法上義
    務之處罰，應以行為人主觀上有可非難性及可歸責性為前提
    ，如行為人主觀上可認定有出於故意或過失情形，當具可非
    難性及可歸責性而當予處罰。依前揭說明可見，檢舉人車輛
    於原告變換車道時雖未緊急煞車，然原告未與檢舉人車輛保
    持40公尺( 即4 組車道線) 以上之安全距離即行變換車道，
    顯有駕駛不當之虞，故原告之行為縱無故意，亦難認無過失
    ，尚難據為原告得以免責之有利認定。
  ㈡原告又主張「我右側前後兩輪於虛線時已過去，僅些微左側
    車輪於單實線壓到」，惟按高速公路及快速公路交通管制規
    則第11條第1 項前段規定：「汽車在行駛途中，變換車道或
    超越前車時，應依標誌、標線、號誌指示」；另「槽化線」
    ，用以引導車輛駕駛人循指示之路線行駛，並禁止跨越，道
    路交通標誌標線號誌設置規則第171 條第1 項訂有明文。汽
    車駕駛人變換車道之行為務求恪遵相關法令規定，應無庸議
    ，否則將使交通秩序大亂，影響道路交通安全及守法用路人
    權益至鉅。經檢視GOOGLE地圖實景相片可見：國道一號北向
    28 6.5公里處已設置「新營服務區2 公里」之藍底白字告示
    牌，故原告由外側車道欲前往新營服務區時，即應依國道沿
    線設置之告示牌提前變換車道至外側車道順行進入新營服務
    區入口匝道，而非於接近新營服務區入口匝道前始由內側車
    道驟然變換至外側車道，影響相鄰車輛之行駛安全，其理自
    明。復經採證影片可見：畫面時間09:57:11- 原告車輛由中
    線車道變換至外側車道、09:57:13- 原告車輛由外側車道跨
    越穿越虛線變換至減速車道、09:57:14- 原告車輛之左側車
    輪仍位於槽化線尾端( 白實線) ，並隨即跨越槽化線尾端(
    白實線) 準備進入新營服務區…影片結束。依前揭說明，足
    認原告車輛之左側車輪確實有跨越槽化線尾端( 白實線) 向
    右變換至減速車道之行為，顯然未循槽化線所指示之路線行
    駛，其違規事實，要無疑義。再觀諸處罰條例第7 條之1 規
    定「對於違反本條例之行為者，民眾得敘明違規事實或檢具
    違規證據資料，向公路主管或警察機關檢舉，經查證屬實者
    ，應即舉發」，其立法理由為：「由於警力有限及民眾取巧
    違規成性，為交通秩序混亂原因之一，民眾如能利用適當管
    道檢舉交通違規，除可彌補警力之不足外，亦將產生極大之
    嚇阻效果」，意指藉由民眾檢舉，提供員警查證之線索，尚
    無對外發生何法律效果，依上開規定，民眾檢具違規證據資
    料，尚須經主管或警察機關查證屬實，始得舉發，進而對外
    發生法律效果。又舉發機關受理民眾檢舉違反道路交通管理
    事件，經查證後依規定掣製舉發違反道路交通管理事件通知
    單，係屬上開處理細則第10條第2 項第5 款之民眾檢舉態樣
    ，觀諸採證影片所載違規日期、違規時間及處理情形均記載
    清楚明確，嗣確經有員警查證處理，是該檢舉之真實性已無
    疑義。又採證影片畫面係錄影設備之機械作用，乃真實保存
    當時錄影之連續內容所得，再由檢舉人將影片傳送警政機關
    ，並非憑人之記憶轉述或事後排演而成，且與本案違規具事
    實關連性，並經員警檢視無誤，其影像尚無偽造或變造之疑
    ，內容亦屬合理、正常，自得作為本件是否為合法裁決之憑
    據。復查原告前揭109 年11月7 日之違規行為，係由檢舉人
    於違規人行為終了日（109 年11月7 日）起7 日內（檢舉日
    ：109 年11月7 日）檢具科學儀器取得之影像檔案證據資料
    ，向警政機關提出檢舉，經員警查證屬實而逕行舉發，則本
    件舉發程序及方式與處理細則第10條規定尚無違背。
  ㈢原告再主張「當天因爺爺住院，醫院發出病危通知，雖然心
    急如焚，但依然知道安全是唯一的路」，惟按行政罰法第13
    條規定：「因避免自己或他人生命、身體、自由、名譽或財
    產之緊急危難而出於不得已之行為，不予處罰。但避難行為
    過當者，得減輕或免除其處罰。」。查本案原告雖檢附乙種
    診斷證明書並稱「當天因爺爺住院，醫院發出病危通知」，
    惟經檢視採證影片可知，原告係於欲前往新營服務區之時而
    有前揭違規行為，尚難證明該違規行為有何「避免自己或他
    人生命、身體、自由、名譽或財產之緊急危難而出於不得已
    」之事由，亦難逕予採信而得依行政罰法第13條規定不予處
    罰或減輕處罰等語，資為抗辯。並聲明：原告之訴駁回。
五、本院之判斷：
  ㈠按「汽車行駛於高速公路、快速公路或設站管制之道路，不
    遵使用限制、禁止、行車管制及管理事項之管制規則而有下
    列行為者，處汽車駕駛人3,000 元以上6,000 元以下罰鍰：
    ……4.未依規定變換車道。……12. 未依標誌、標線、號誌
    指示行車」；「汽車駕駛人有下列各款所列條款之一者，除
    依原條款處罰鍰外，並予記點：1.有第33條第1 項、第2 項
    、第38條第1 項、第40條、第45條、第47條第1 款至第3 款
    、第48條、第49條或第60條第2 項第1 款、第2 款情形之一
    者，各記違規點數1 點」，處罰條例第33條第1 項第4 款、
    第12款、第63條第1 項第1 款分別定有明文。再按違反道路
    交通管理事件統一裁罰基準及處理細則（下稱處理細則）第
    1 條規定：「本細則依道路交通管理處罰條例第92條第4 項
    規定訂定之。」第2 條規定：「（第1 項）處理違反道路交
    通管理事件之程序及統一裁罰基準依本細則之規定辦理。（
    第2 項）前項統一裁罰基準，如附件違反道路交通管理事件
    統一裁罰基準表( 下稱裁罰基準表) 。」上開處理細則之規
    定，就其立法目的及功能，乃為防止處罰機關枉縱或偏頗，
    依處罰條例第92條第4 項所授權交通部會同內政部訂定處理
    細則及其附件裁罰基準表，用以維持裁罰之統一性與全國因
    違反道路交通管理事件受處罰民眾之公平，不因裁決人員不
    同，而生偏頗，寓有避免各監理機關於相同事件恣意為不同
    裁罰之功能，並非法所不許，於憲法上保障人民財產權之意
    旨並無牴觸（此並有司法院釋字第511 號解釋理由書意旨足
    資參照），並無違反法律保留原則。而依裁罰基準表的記載
    ，行駛高、快速公路未依規定變換車道，期限內繳納或到案
    聽候裁決者，應處罰鍰3,000 元，並記違規點數1 點；行駛
    高、快速公路未依標誌、標線、號誌指示行車，期限內繳納
    或到案聽候裁決者，應處罰鍰3,000 元，並記違規點數1 點
    ，核此規定，既係基於母法之授權而為訂定，且就處理細則
    附件所示裁罰基準表中有關處罰條例第33條第1 項第4 款、
    第12款規定之裁罰基準內容，並未牴觸母法，被告自得依此
    基準而為裁罰。又交通部會同內政部依處罰條例第33條第6
    項規定授權訂定之高速公路及快速公路交通管制規則第11條
    規定：「汽車在行駛途中，變換車道或超越前車時，應依標
    誌、標線、號誌指示，並不得有下列情形：一、驟然或任意
    變換車道。二、未依規定使用方向燈。三、未保持安全距離
    及間隔。四、駛離主線車道未依序排隊，插入正在連貫駛出
    主線之汽車中間。」是汽車行駛於高、快速公路欲變換車道
    時，自應遵循上開管制規則之規範，不得驟然或任意為之，
    且應先顯示方向燈告知其他用路人，並保持安全距離及間隔
    ，方得超越或變換車道，如有違反，即屬未依規定變換車道
    ，而該當處罰條例第33條第1 項第4 款所定之處罰要件。
  ㈡本件如事實概要欄所述之原告違規事實，有舉發通知單、原
    處分之裁決書、送達證書、內政部警政署國道公路警察局第
    四公路警察大隊110年3月16日國道警四交字第1104700670號
    函暨檢附採證光碟、109年12月18日國道警四交字第1094703
    354 號函等在卷可稽( 本院卷第39至57頁) ，且經本院當庭
    勘驗採證光碟影像並製作勘驗筆錄附卷可稽( 本院卷第92頁
    ) 堪可認定屬實。原告雖主張前開情詞，惟查，本件採證光
    碟勘驗內容略為：「檔案名稱RV-00000000000000-cP3MN 國
    道一號北向國一北新營服務區( 284)匝道入口9905-H5 ：(
    影片時間00：00：00) 檢舉人車輛行駛於中間車道。( 00：
    00：02) 原告車輛由畫面左側出現、行駛於內側車道。( 00
    ：00：03) 原告車輛右側方向燈（後照鏡上）亮啟後，車身
    開始右偏。( 00：00：05) 原告車輛向右切入檢舉人前方之
    中間車道，此時原告車輛之車尾與檢舉人車輛之車頭相距不
    足1 組車道線。( 00：00：07) 原告車輛變換至中間車道完
    成。期間方向燈均為亮啟。( 00：00：10) 原告車輛右前方
    路側可見服務區藍底白字告示牌。( 00：00：11) 原告車輛
    由外側車道向右跨越穿越虛線切入減速車道，尚未完成變換
    車道時穿越虛線已變成白實線（左側車輪仍位於白實線左側
    ）。( 00：00：13) 此時可見上開白實線乃槽化線尾端延伸
    。原告車輛準備進入新營服務區。( 00：00：15) 影片結束
    。」( 本院卷第92頁) 。而按高速公路及快速公路交通管制
    規則第6 條第1 項第1 款規定：「汽車行駛高速公路及快速
    公路，前後兩車間之行車安全距離，在正常天候狀況下，依
    下列規定：一、小型車：車輛速率之每小時公里數值除以2
    ，單位為公尺。」，該條規定並有例示小型車之行車安全距
    離如下：車速60公里/ 小時最小距離為30公尺、70公里/ 小
    時為35公尺、80公里/ 小時為40公尺、90公里/ 小時為45公
    尺、100 公里/ 小時為50公尺、110 公里/ 小時為55公尺，
    以較低之標準即每小時60公里數值換算，參以道路交通標誌
    標線號誌設置規則第182 條第1 項、第2 項之規定，車道線
    為白虛線，線段長4 公尺，間距6 公尺，線寬10公分，從而
    ，系爭車輛欲變換至相鄰車道行駛時，縱以前開例示最低車
    速60公里/ 小時計算，最小距離至少應為30公尺，相當於3
    組車道線段間距之距離，始符上開規定。且若以系爭車輛行
    經車道線組數推估，經檢視採證影片可見，經慢速播放原告
    車輛自影片時間00：00：03至00：00：07，共經過13組車道
    線( 即130 公尺) ，歷時4 秒鐘，換算車速為117 公里/ 小
    時( 計算式：130 公尺/4秒×3600秒=117000 公尺/ 小時＝
    11 7公里/ 小時) ，依該車速推估，原告應與檢舉人車輛保
    持58.5公尺( 即5.85組車道線) 之安全距離後始得變換車道
    ，上情均經本院當庭勘驗無誤( 本院卷第92頁) 。依前揭說
    明，足認原告當時車速約為117km/h ，而系爭車輛卻與檢舉
    人所駕駛之後車不到1 組車道線之距離( 即不到10公尺之距
    離) ，即由內側車道向右變換至中線車道，不論有無區分高
    速公路上車流及車況，系爭車輛在與該車距離甚短之情況下
    向右插入中線車道，其安全距離明顯不足，故系爭車輛已違
    反前揭高速公路及快速公路交通管制規則第11條第3 款規定
    ，該當處罰條例第33條第1 項第4 款「行駛高速公路未依規
    定變換車道」之處罰要件。
  ㈢原告又主張當天因爺爺住院，醫院發出病危通知，心急如焚
    云云，然按行政罰法第13條前段規定：「因避免自己或他人
    生命、身體、自由、名譽或財產之緊急危難而出於不得已之
    行為，不予處罰。」該法所稱之緊急避難行為，須自己或他
    人之生命、身體、自由、財產猝遇危險之際，非違反相關行
    政法上義務，別無救護之途者，始足當之。換言之，主張緊
    急避難行為之前提，須客觀上有自己或他人之生命、身體、
    自由或財產上遭遇急迫危險之緊急危難狀態存在，例如前方
    有車禍突然發生、道路塌陷、車輛惡意危險之駕駛行為或巨
    大貨物突然掉落路面、惡烈天候情況等等其它緊急突發狀況
    ，此外，行為人所採之避難行為尚須出於不得已或必要之行
    為，且該行為係為達成避難目的之唯一而必要之手段，亦即
    行為人客觀上所為之避難行為，須與目的相當且採取損害最
    小之方式為之，且因避難行為所保全之利益顯然優越於所犧
    牲之利益，始足阻卻違法。原告所稱前開情狀，雖提出乙種
    診斷證明書1 紙為憑( 本院卷第61頁) ，然原告之爺爺當時
    並非身處於系爭車輛上而須緊急送醫之狀態，縱然原告確係
    心急如焚，欲趕往醫院探視親人，亦難認其客觀情狀上業已
    該當緊急避難之狀態，是難以該情事採為阻卻原告行為違法
    性之事由，原告前開主張，洵無可採。
六、綜上所陳，本件原告確有「行駛高速公路未依規定變換車道
    」、「行駛高速公路未依標線指示行車」之違規事實，構成
    此一行政法上義務之違反。故被告援引處罰條例第33條第1
    項第4 款、第12款、第63條第1 項第1 款，暨裁罰基準表等
    規定，各裁處原告罰鍰3,000 元，並記違規點數1 點，核無
    違誤；原告訴請撤銷原處分，為無理由，應予駁回。
七、本件判決基礎已臻明確，兩造其餘之攻擊防禦方法及訴訟資
    料經本院斟酌後，核與判決不生影響，無一一論述之必要，
    併予敘明。
八、本件第一審裁判費為300 元，應由原告負擔，爰確定第一審
    訴訟費用額如主文第2 項所示。
據上論結，本件原告之訴為無理由，依行政訴訟法第237條之7、
第237 條之8 第1 項、第237 條之9 第1 項、第236 條、第98條
第1 項前段，判決如主文。
中    華    民    國   110    年    10    月    29    日
                  行政訴訟庭  法  官  謝琬萍
以上正本係照原本作成。
如不服本判決，應於判決送達後20日內，向本院提出上訴狀並表
明上訴理由（原判決所違背之法令及其具體內容或依訴訟資料可
認為原判決有違背法令之具體事實），其未載明上訴理由者，應
於提出上訴後20日內向本院補提理由書（上訴狀及上訴理由書均
須按他造人數附繕本，如未按期補提上訴理由書，則逕予駁回上
訴），並應繳納上訴裁判費新臺幣750元。
中    華    民    國   110    年    11    月    1     日
                              書記官  林麗文